臺灣臺中地方法院刑事判決　　　　　　　96年度易字第2510號
公　訴　人　台灣臺中地方法院檢察署檢察官
被　　　告　甲○○
上列被告因違反動產擔保交易法案件，經檢察官提起公訴（96年
度偵緝字第822號），本院判決如下：
    主    文
甲○○無罪。
    理  由
一、公訴意旨略以：被告甲○○於民國90年6月16日，以動產擔
    保交易法附條件買賣方式，向告訴人中天機車租賃行即岩高
    名以分期付款之方式購買牌照號碼KMM─612號之重型機車乙
    輛，總價金為新台幣（下同）72400元，內含頭期款10000元
    ，自90年7月11日起至91年6月11日止，每月1期分期款為520
    0元，約定標的物存放處所為臺中市北屯區國校巷41號5樓之
    5，甲○○為動產擔保交易之債務人，在未繳清價金之前，
    機車仍為中天機車租賃行所有。詎甲○○於繳交自備款1000
    0元及8期分期款後即不再繳款，並意圖為自己不法之利益，
    於91年間，將該車遷移他處，致生損害於中天機車租賃行之
    權益。因認被告涉犯動產擔保交易法第38條之罪嫌。
二、查檢察官及被告甲○○對於本判決所引用之下列各項證據方
    法之證據能力，於本院均表示無意見，且於法院調查證據時
    ，知有刑事訴訟法第159條第1項不得為證據之情形，亦未於
    言詞辯論終結前聲明異議，茲審酌該等言詞陳述及書面陳述
    作成時之情況，並無不宜作為證據之情事，依刑事訴訟法第
    159條之5之規定，自得作為證據，合先敘明。
三、公訴人認被告涉犯動產擔保交易法第38條之罪嫌，係以：經
    向台中市警察局第五分局函詢後，並未有任何被告遺失身分
    證之報案紀錄，有台中市警察局第五分局96年3月29日中分
    五偵字第0960008068號函1紙在卷可稽，另告訴代理人童富
　　枝庭具結證稱：「我們都會核對身分證、相片，4年多來追
　  繳的3百多件從沒有冒用的情形，這是第一次碰到，而且本
    件已繳了8期，一般來說冒用的人一期也不會繳」等語，復
    有檢察官命被告當庭書寫姓名「甲○○」、住址「北屯區國
    校巷」，與附條件買賣契約書立約人及立契約書人乙方欄位
    之姓名、住址相比對後，以肉眼觀其運筆之形跡、力道即可
    明辨係出自同1人之筆跡等情可佐為其論據。訊據被告則堅
    決否認有何犯行，辯稱：車子不是我買的，我也沒有用機車
    向中天機車租賃行辦分期貸款，契約書上的簽名不是我簽的
    ，印章也不是我的，我的身分證曾經遺失，當時是住處遭竊
    ，後來也沒有抓到小偷等語。
四、按動產擔保交易，包括附條件買賣，應以書面訂立契約，此
    觀之動產擔保交易法第二條及第五條自明，是動產擔保交易
    屬要式契約之一種，且依民法第三條之規定：「依法律之規
    定，有使用文字之必要者，得不由本人自寫，但必須親自簽
    名；如有用印章代簽名者，其蓋章與簽名生同等之效力；如
　　以指印、十字或其他符號代簽名者，在文件上，經二人簽名
  　證明，亦與簽名生同等之效力」，又法律行為，不依法定方
    式者無效，民法第七十三條前段定有明文。是要式契約中，
    雙方當事人之簽名均須依前開民法第三條之規定始生簽名之
　　效力，換言之，如要式契約當事人之簽名有未依該條規定者
　  ，依民法第七十三條前段規定，應不生要式契約之效力。經
    查，本件附條件買賣契約書之出賣人中天機車租賃行，負責
　　人岩高名，除以印刷字體印有「中天機車租賃行」及「負責
　  人：岩高名」外，並無該公司之印章或其代表人之蓋章或簽
    名，此有告訴人所提出之契約書影本在卷足參，而經請告訴
　　代理人提出契約書原本到庭，亦經確認並無該公司之印章或
　  其代表人之蓋章或簽名，有該原本影印後之影本存卷可參，
    則揆諸首揭說明，本件買賣契約自不生動產擔保交易之效力
　　，準此以言，被告即非屬動產擔保交易之債務人，是被告即
　  無構成動產擔保交易法第三十八條罪嫌之餘地。此外，復查
    無其他積極證據足認被告涉有違反動產擔保交易法之犯行，
　　本件既不能證明被告犯罪，自應為被告無罪之諭知。
五、次按刑事訴訟法第300條規定「前條之判決，得就起訴之犯
    罪事實，變更檢察官所引應適用之法條。」。而按「科刑或
　　免刑之判決，得就起訴之犯罪事實，變更檢察官所引應適用
  　之法條者，係指法院得在事實同一之範圍內，亦即必不變更
    起訴之犯罪事實，始得自由認定事實，適用法律。本案起訴
    書，係指上訴人有詐欺事實，並無一語涉及行求賄賂，且詐
    欺與行賄，乃截然不同之兩事，要無事實同一之可言，乃原
    審遽行變更檢察官對上訴人詐欺犯罪之起訴法條，論處上訴
　　人行賄罪刑，殊屬違誤。」，最高法院著有69年台上字第18
    02號判例可資參照。經查本件公訴蒞庭檢察官雖認本件機車
    確為被告取走，而且目前遷移不明，而分期付款尚未繳納完
    畢，機車所有權依然在岩高名，故此部分若不構成動產擔保
    交易法第38條之罪嫌，亦請變更法條為刑法第335條第1項之
    侵占罪嫌等語。惟按，刑法第335條第1項侵占罪之構成要件
    係規定「意圖為自己或第三人不法之『所有』，而『侵占』
    自己持有他人之物」，經查，本案起訴書係指被告「意圖為
    自己不法之『利益』，而將機車『遷移』他處」，並無一語
    提及被告有不法「所有」之意圖及「侵占」之事實，尤其單
    純遷移或係為藏匿，尚未表現出據為己有之意思，兩者之基
    本社會事實有異，自不得變更起訴法條為侵占罪。公訴人嗣
    後雖又補充提出臺灣高等法院92年度上易字第610號刑事判
    決、89年度上易字第3199號刑事判決供參，惟按，臺灣高等
    法院92年度上易字第610號刑事判決係被告向他人「租賃」
    營小客車而持有該營小客車，非以辦理動產擔保交易附條件
    買賣方式而持有該營小客車，且該案被告坦承以典當方式而
    據為己有，與本案之情節亦不同，另同院89年度上易字第31
    99號刑事判決，則更與目前絕大多數之實務見解有違，蓋該
    案被告係以公司名義而以附條件買賣方式向他人購買自小客
    車，被告本人並非動產擔保交易之債務人，惟該判決卻認被
    告構成動產擔保交易法第38條之罪責，實有違誤 (參司法院
    (73) 廳刑一字第804號、(75)廳刑一字第84號法律座談會)
    ，此2案均難與本案相提併論，且本院亦不受該2判決之拘束
    。本案如公訴人認被告所為係構成侵占罪嫌，自得另行提起
    公訴，併此敘明。
據上論斷，應依刑事訴訟法第三百零一條第一項，判決如主文。
中　　華　　民　　國　　96　　年　　6　　 月　　14　　日
                  刑事第十五庭  法  官  郭瑞祥
上正本證明與原本無異。
如不服本判決，應於送達後十日內向本院提出上訴狀（須附繕
本），上訴於台灣高等法院台中分院。
                                書記官  賴亮蓉
中　　華　　民　　國　　96　　年　　6　　 月　　14　　日
